---
title: "03_Estadística_Básica"
author: "Orlando Galarza"
format: 
  html:
    toc: true
    toc-depth: 2
    number-sections: true
    theme: flatly        
    highlight-style: tango
    code-fold: false
    code-tools: false
    df-print: paged
    smooth-scroll: true
    link-external-newwindow: true
    embed-resources: true
editor: visual
---

```{r}
library(readr)
library(plyr)
library(dplyr)
library(tidyr)
library(tidyverse)
library(ggplot2)
```

```{r}
install.packages("readr")
```

\####################

Lectura de la data de CAFE:

```{r}
cafecafe<-read_csv("CAFECITO.csv")
cafecafe
```

```{r}
head(cafecafe)
tail(cafecafe)
```

\###################

## CONTEO DE NAs

### Ver los NA de un data.frame

```{r}
fam<-read_csv("famosos.xlsx - Hoja1 (3).csv")
fam
```

`is.na`

```{r}
 is.na(fam) # se obtiene asi un nuevo data frame pero con TRUE y FALSE
```

Tener en cuenta que R considera que: FALSE=0; TRUE=1.

**Contando los NA**

PRIMERA FORMA:

```{r}
table(is.na(fam))
```

Hay 6 NA

Segunda forma:

**Cantidad de NA en un data.frame**

`sum(is.na())`

```{r}
sum(is.na(fam))  # cuenta la cantidad de NA del data frame
```

Contando NA por variable:

```{r}
sum(is.na(fam$Actividad))
sum(is.na(fam$Personaje))
sum(is.na(fam$Edad))
sum(is.na(fam$Estatura))
sum(is.na(fam$Género))
```

La variable Género posee tres NAs.

Actividad tiene dos NA.

Edad tiene un NA

**De Datos Diversos**

```{r}
DD<-read_csv("Datos Diversos - Sheet1 (27).csv")
DD
```

En este data frame se tiene 2950\*23=67850 celdas ( entre llenas y vacias(NA))

veamos

```{r}
is.na(DD)
```

```{r}
sum(is.na(DD))  # se halla la cantidad de NA
```

Hay *21059 NAs* en DD.

**Cantidad de datos respondidos:**

67850 - 21059=46791

```{r}
dim(DD)  # dimension
```

Hay 2909 filas (alumnos) y 23 columnas (variables)==\> Cantidad de celdas=67850 celdas.

**Cant. de celdas respondidas = Cant. celdas totales - cant. de NAs**

Cant. de celdas respondidas = 67850 -21059=46791

NAs por columnas:

```{r}
sum(is.na(DD$Período)) 
sum(is.na(DD$Sección))
sum(is.na(DD$Ciclo))
sum(is.na(DD$Edad)) 
sum(is.na(DD$`Estatura (cm)`))
```

&&&&&&&&&&&&&&&&&&&&&&&&&&&&&&&&&&&&&&&&&&&

```{r}
sum(!is.na(DD))  # halla la cantidad de celdas que no tienen NA
```

&&&&&&&&&&&&&&&&&&&&&&&&&&&&&&&&&&&&&&&&

**Base de datos prefijadas:**

```{r}
data()  #  Entre parentesis no se coloca nada
```

ejemplos tomar bases: women y cars

Women:

```{r}
women
```

Aquí se tiene 15 filas. Cada fila se llama también: Observaciones o Casos y representan al número de encuestados.

El número de variables es 2 (# de columnas)

El número total de datos: 15x2=30 datos.

Ahora CARS:

```{r}
cars
```

&&&&&&&&&&&&&&&&&&&&&&&&&&&&&&&&&&&&

**HASTA AQUI EN LUNES 12**

&&&&&&&&&&&&&&&&&&&&&&&&&&&&&&&&&&&

Podemos formar una primera ***tabla de frecuencias*** : table (para variables cualitativas o cuantitativas discretas con pocos valores distintos)

```{r}
table(fam$Actividad, useNA = "always")  
# fam es el archivo subido de famosos, que se mostró en una clase anterior.

```

Moda: **Canto** ==\> frecuencia modal =8 ==\> hay 8 famosos que son cantantes.

Frecuencias absolutas (fi): Es la cantidad de observaciones para cada dato distinto de la variable.

Fecuencias relativas (hi): Es la proporción de observaciones para cada dato distinto de la variable.

$$
h_{i}=\frac{f_{i}}{n}\\
h_{i}\text{%}=\frac{f_{i}}{n}*100\text{%}
$$

Creamos una tabla estadística para variable cualitativa

**Tabla de frecuencias para variable cualitativa:**

llenemos la tabla de frecuencias con todos los personajes famosos de la DATA.

| Actividad  | frecuencia absoluta | frecuencia relativa | frecuencia porcentual |
|------------|---------------------|---------------------|-----------------------|
| Ajedréz    | 1                   | 1/27                | (100/27)%             |
| Atleta     | 3                   | 3/27                | (3/27)%               |
| Baile      | 2                   | 2/27                | (2/27)%               |
| Canto      | 8                   | 8/27=0.296          | (8/27)%=29.6%         |
| Futbolista | 6                   | 6/27                | (6/27)%               |
| No canta   | 2                   | 2/27                | (2/27)%               |
| Tecnología | 3                   | 3/27                | (3/27)%               |
| NA         | 2                   | 2/27                | (2/27)%               |
| Total:     | n=27                | 1                   | 100%                  |

$Total= n=\sum(f_{i})=27$

$\text{suma de hi}=\sum(h_{i})=1$

Nota: Si en el texto no especifican acerca de a quienes debo formar la tabla, se considera : A TODOS.

Pero si nos dicen que la tabla es solo para aquellos que han colocado su actividad entonces , ya no se considera los NA.

**Interpretaciones:**

$f_3=2 : \text{Existen dos famosos que practican Baile.}$

$f_5=6 : \text{Existen seis famosos que practican fútbol.}$

$h_4=0.296 = 29.6  \text{% :  El 29.6% de los famosos practican Canto.}$

**Tabla estadística para variable cuantitativa continua o discreta con muchos valores distintos:**

Recomendable usar Histograma.

```{r}
hist(fam$Estatura)
# Estatura es variable Cuantitativa Continua.
```

Se observa que el histograma se inicia en *155cms* y termina en *195 cms*.

```{r}
summary(fam$Estatura)
```

Nota: no necesariamente van a coincidir los extremos del Histograma, con los extremos dados en SUMMARY. Aquí si coincidieron.

ahora las frecuencias

```{r}
hist(fam$Estatura, labels = TRUE) 
# aparecerá en el gráfico sus frecuencias.
```

Formamos la tabla de intervalos para Estatura:

| Estaturas en cms. | Marca de clase(xi) | fi: frecuencia absoluta. | hi=fi/n | Fi: Frecuencia absoluta acumulada | Hi: Frecuencia relativa acumulada |
|----|----|----|----|----|----|
| \[155 a 160\> | 157,5=x1 | 1 | 1/27= | 1=F1 | 1/27= |
| \[160 a 165\> | 162,5=x2 | 4 | 4/27= | 5=F2 | 5/27= |
| \[165 a 170\> | 167,5=x3 | 2 | 2/27= | 7=F3 | 7/27= |
| \[170 a 175\> | 172,5=x4 | 9 | 9/27= | 16=F4 | 16/27= |
| \[175 a 180\> | 177,5=x5 | 6 | 6/27= | 22 | 22/27= |
| \[180 a 185\> | 182,5=x6 | 1 | 1/27= | 23 | 23/27= |
| \[185 a 190\> | 187,5=x7 | 2 | 2/27= | 25 | 25/27= |
| \[190 a 195\] | 192,5=x8 | 2 | 2/27= | 27 | 27/27= 1 |

$Total= n=\sum(f_{i})=27$

Marca de clase: es solo el punto medio de cada intervalo: $\text{marca de clase:} X_{i}=\frac{Der+Izq}{2}$

Interpretaciones:

F3=7: hay 7 famosos que tienen estaturas desde 155 cms hasta menos de 170cms.

H4=0.60: El 60% de los famosos tienen estaturas que va desde 155 cms hasta menos de 175 cms.

NOTA: **En todos los intervalos se considera** : cerrado en la izquierda y abierto en la derecha, a excepción del ultimo intervalo que es cerrado en ambos lados.

Cambio del número de intervalos:

Se usa `breaks` para cambiar el número de intervalos:

```{r}
hist(fam$Estatura, labels = TRUE, breaks = 5)
# con breaks se cambia la cantidad de intervalos. A veces no lo cambia.
```

**PARA VER EL TIPO DE VARIABLE QUE SE TIENE DESDE UN DATA FRAME:**

***glimpse** se usa para tener una idea del tipo de variable*

```{r}
glimpse(fam)
# PARA VER EL TIPO DE VARIABLE EN EL DATA FRAME
```

Aquí todo está correcto.

También se puede ver el tipo de variable, pero columna por columna, usando Class:

```{r}
class(fam$Actividad)
class(fam$Edad)
```

También se puede usar: *str (para todo el DF)*

```{r}
str(fam)
summary(fam)
```

Para detectar **e*l tipo de variable*** de cada columna se usa:

*`glimpse, class, str.`*

&&&&&&&&&&&&&&

**Cálculos con R:**

**NA EN UN DATA.FRAME**

Seguimos trabajando con ABC

Contando los NA

```{r}
is.na(fam)
table(is.na(fam))
```

Hay 129 datos que no son NA, es decir que son datos completos.

Hay 6 datos incompletos (NA), del cual no se tiene información.

**Otra forma, mas adecuada:**

Cantidad de NA en un data.frame

```{r}
sum(is.na(fam))  # cuenta la cantidad de NA del data frame
```

Hay 6 NA en Famosos

&&&&&&& **Función apply**

Aplica una función, para columnas o para filas

***`apply(la matriz, 1 o 2, la función que quieres calcular)`***

*1: para el cálculo por filas*

*2: para el cálculo por columnas*

Recordemos primero que mediante:

```{r}
MF<-is.na(fam)  # Con esto obtengo una matriz con F y T
MF  # Matriz de Famosos
```

Por ello, luego de tener la matriz anterior Ya se puede aplicar ***Apply***:

```{r}
apply(MF, 2, sum)  # 2: por columnas ==> la suma
```

*En Actividad hay dos NA*

*En Personaje, no hay NA*

*En Edad hay un NA*

*En Estatura no hay NA*

*En género hay 3 NA.*

```         
```

También se puede , por fila:

```{r}
apply(MF, 1, sum)  # 1: por filas ==> la suma
```

Lo que significa que el 13 avo y 17 avo famosos tienen cada uno 2 NAs.

Los famosos 26 y 27 tienen cada uno, un NA.

&&&&&&&&&&&&&&&&&&&&&

además, por columnas: Hallo el promedio de NA

```{r}
apply(MF, 2, mean)
```

mediana por fila:

```{r}
apply(fam, 1, median)
```

&&&&&&&&&&&&&&&&&&

**RESUMEN:**

*`is.na(...)`*==\> Convierte a la matriz de datos en otra matriz llena de T o F. (T= hay NA. F= No hay NA).

*`sum(is.na(...))`*==\>Calcula el total de NA.

*`na.rm=T`*==\> Con esto se puede calcular la media o mediana, cuando hay NAs. Ignora los NA.

*`useNA="always"`*==\> Al usar table, cuenta también a todos los NA.

*`glimpse:`* Para saber el tipo de variable de cada columna.

*`dim:`* calcula el número de filas y el número de columnas de la data

*`summary:`* Es un resumen de diversas fórmulas estadísticas.

*`quantile:` Calcula cualquier porcentaje.*

### LIMPIEZA DE DATOS

Cuando usamos *`glimpse`* se detecta que columnas estan mal definidas.

Generalmente los data frame contienen respuestas o variables inapropiadas.

usaremos DD

```{r}
DD<-read_csv("Datos Diversos - Sheet1 (27).csv")
DD
```

```{r}
dim(DD)
```

Se tiene 2950 filas y 23 columnas.

Número de celdas =2950\*23=67850 celdas.

iniciamos la limpieza de datos, revisando si los tipos de variables son o no, correctos.

# 1) Determinar el tipo correcto de variable:

```{r}
glimpse(DD)
```

Aquí en DD, el peso es Char,

No se podria hallar el peso promedio, porque esta declarado como Char:

```{r}
mean(DD$`Peso (kg)`, na.rm=T)
```

R no halla la media de pesos porque aquí esta definido aquí como cualitativo.

También **estan fallados:**

Ciclo

Edad

Peso

Tiempo de reacción

Talla de zapatos

**Ahora corregiremos los tipos de variable.**

Se puede convertir la columna de un data frame de cualitativo a numérico. Así:

`df$a <- as.numeric(df$a)`

Se puede convertir la columna de un data frame de numérico a cualitativo. Así:

`df$a <- as.character(df$a)`

**SUGERENCIA:**

Primero cambiamos de nombre al data frame original

```{r}
DDP <-DD # Datos Diversos de Prueba.
DDP  # DDP es el nombre de una copia de toda la data.
```

**Ciclo** lo convierto de numérico a cualitativo (character)

```{r}
DDP$Ciclo<- as.character(DDP$Ciclo)
DDP
```

**Edad** convierto de cualitativo a numérico:

```{r}
DDP$Edad <- as.numeric(DDP$Edad) 
DDP
```

Peso a numérico:

```{r}
DDP$`Peso (kg)`<- as.numeric(DDP$`Peso (kg)`) 
DDP

```

Tiempo a numérico

```{r}
DDP$`Tiempo de reacción`<- as.numeric(DDP$`Tiempo de reacción`) 
DDP
```

Talla de zapatos a numérico:

```{r}
DDP$`Talla de zapato`<- as.numeric(DDP$`Talla de zapato`) 
DDP
```

Revisando todo:

```{r}
str(DDP)

```

%%%%%%%%%%%%%%%%%%%%%%

%%%%%%%%%%%%%%%%%%%%%%%%%%%%%

**NOTA:** (esto no usar por el momento):2)

Convirtiendo el DF q contiene a Peso, en un factor.

`` DFP$`Peso (kg)` <- as.factor(DFP$Peso (kg)) # DFP ``

`` DFP$`Peso (kg)` <- as.numeric(DFP$Peso (kg)) # DFP ``

`str(DFP)`

%%%%%%%%%%%%%%%%%%%%%

Nota: Cuando aparezca la alerta de coerción:

se debe colocar el parámetro na.rm = TRUE, en el as. numeric

%%%%%%%%%%%%%%%%%%%%%%%%%%%%%%%%%%%%%

%%%%%%%%%%%%%%%%%%%%%%%%%%%%%%%%%%%%%%%%%

## **2) Cambio de nombres de columna**

```{r}
glimpse(DDP)
```

O tambien:

Para hacer la lectura de los nombres de el data frame se usa : `names(...)`

```{r}
names(DDP) # muestra todos los nombres de las columnas
```

Para cambiar de nombres se usa : `rename` (renombra las columnas deseadas)

```{r}
DDP<- rename(DDP, Estatura_cm = "Estatura (cm)" , Peso_Kg= "Peso (kg)")
DDP   #preferible dejarlo como DDP
```

Ahora cambiemos.

```{r}
DDP<- rename(DDP, Deporte = "Hace deporte", Zodiaco = "Signo del zodiaco" ) 
DDP


```

Recordar, con `names(DDP)` se observará los nombres originales en el DDP

`rename( )` permite cambiar el nombre de la columna.

nota:

Tener presente lo siguiente:

**DATA FRAME:** base de datos

**VARIABLE:** cada columna (vertical)

**OBSERVACIONES o casos:** cada fila (horizontal)

**DATOS:** cada casilla o celda, de la base de datos

**DATO FALTANTE:** es una celda que no ha sido respondida ==\> **NA**

Conteo de NAs:

`is.na( )` -\> este comando detecta la ubicación de los datos incompletos.

is.na genera una base de datos pero con 2 posibles respuestas: TRUE o FALSE.

TRUE: ahí hay NA.

FALSE: ahí no hay NA.

```{r}
is.na(DDP$Peso_Kg)
```

La cantidad de celdas vacías será:

```{r}
sum(is.na(DDP$Peso_Kg))
```

Hay 169 celdas vacias (NA) en Peso_kg.

Nota:

`!is.na()` -\> es la negación de is.na, es decir ==\> TRUE: no hay NA, FALSE: hay NA.

`sum(!is.na())` ==\> suma y cuenta el total de datos completos (q no tienen NA). (celdas completas o no vacías)

```{r}
sum(!is.na(DDP$Peso_Kg)) # cuenta celdas no vacías.
```

Hay 2780 celdas no vacías en la columna Peso_Kg. Es decir 2780 celdas sin NA

Notar lo siguiente:

Para una columna:

`sum(is.na(Columna)) + sum(!is.na(Columna)) = Cantidad total de filas de esa columna.`

(cant de celdas vacías) + (cant de celdas no vacías) = Cant total de filas o celdas de esa columna.

También se puede contar el total de celdas vacías del DF:

```{r}
sum(is.na(DDP))
```

La cantidad total de NAs es 21087 en toda la matriz.

```{r}
sum(!is.na(DDP))
```

Hay 46763 celdas no vacías.

`sum(is.na(DF))+sum(!is.na(DF))= total de celdas(DF) =#filas * # columnas`

&&&&&&&&&&&&&&&&&&&&&&&&&&&&&&&&&&&&&&&&&&&

## **Casos completos / incompletos**

CASOS = OBSERVACIONES = FILAS=Cantidad de encuestados=Información de una unidad muestral

**Un caso completo** o **fila completa,** hace referencia a una observación o fila , con todas las celdas llenas; es decir el individuo ha respondido a todas las variables.

Caso completo = Fila llena . no tiene NA (TRUE)

Caso incompleto= Fila con algun vacío. Tiene NA (FALSE)

Se obtiene mediante:

```{r}
complete.cases(DDP)
```

La cantidad de filas completas será

```{r}
sum(complete.cases(DDP)) # halla la cantidad de filas completas o llenas (sin NA)
```

Hay CERO filas completas es decir se tiene todas las filas incompletas.

La cantidad de casos completos en este DF es CERO. Es decir todas las filas tienen algún vacío (NA)

Hay CERO filas completas, es decir todas las filas están incompletas.

`sum(complete.cases(DF))` ==\> casos o **filas completos**

`sum(!complete.cases(DF))`==\> casos o **filas incompletos**

```{r}
sum(!complete.cases(DDP))
```

Hay 2950 filas que tienen algún vacío o que son incompletas.

**RECORDAR:**

### Diferencia entre los comandos is.na() y complete.cases()

is.na identifica las **casillas vacías** en todo el dataframe.Para saber la cantidad total de datos faltantes, se puede usar el comando sum(is.na()).

complete.cases() verifica la cantidad de **casos completos**, es decir verifica que en cada observación (filas) no haya casillas vacías, también se puede utilizar sum(complete.cases()).

En ambos comandos es posible obtener su opuesto, para ello se antepone la exclamación antes del comando; por ejemplo: sum(!complete.cases) o (sum(!is.na())), son: la suma de **casos incompletos** y la suma de **casillas completas** o **datos completos** respectivamente.

========================================================

Hasta aqui ya se tiene:

la media, mediana, moda, cuartiles, cuantiles ==\> Descriptores de posición.

========================================================

**DESCRIPTORES DE DISPERSIÓN:**

**Rango total, rango intercuartilico, varianza, desviación estándar y coeficiente de variación.**

¿Dispersión?

Es una forma de medir la separación o distanciamiento de los datos. Solo datos numéricos.

Datos "apretados" o "muy juntos" o muy aglomerados==\> poca dispersión.

Datos "separados" o "no tan juntos" o muy esparcidos ==\> mayor dispersión.

En un Quiz, que significa tener **baja dispersión:** Las notas estan muy aglomeradas o próximas.

que significa tener **mayor dispersión en el Quiz:** las notas están muy distanciadas.

Baja dispersión: notas muy parejas (próximas)

Mayor dispersión: notas muy espaciadas (alejadas).

%%%%%%%%%%%%%%%%%%%%%%%%%%%%%

%%%%%%%%%%%%%%%%%%%%%%%%%%%%%%%%

**Dispersión** = grado de separación que hay entre los datos

Ejemplo

Notas en seccion 1.0 ==\> 02, 03, 07, 14, 15, 17, **20** ==\> están separados desde 2 a 20 : 18 de separación ==\> mayor dispersión.

Notas en sección 2.0==\> 06, 06, 06, 10, 12, 15, 16 ==\> están separados desde 6 a 16: 10 de separación ==\> menor dispersión.

Generalmente se prefieren los conjuntos con menos dispersión porque se obtienen mejores conclusiones.

Fórmulas para el cálculo de la dispersión:

1\) **RANGO TOTAL** = **Máximo - mínimo**

RT(sec 1.0)= 20 - 2 = 18

RT(sec 2.0) = 16 - 6 = 10

La que tiene mayor rango total , tiene mas dispersión ==\> sus notas son mas variables y usualmente , esto no es bueno. Cuando hay mayor dispersión se le llama heterogéneo.

Si hay poca dispersión : homogéneo. generalmente los conjuntos con menor dispersión son los preferidos, para sacar mejores conclusiones.

El rango total solo se fija en los extremos y a veces, esto no es bueno.

2\) **RANGO INTERCUARTÍLICO = RI = Q3 - Q1**

El rango total y el rango intercuartílico se calcula con R:

```{r}
SEC1<-c(02, 03, 07, 14, 15, 17, 20 ) # sección 1 
SEC2<-c(06, 06, 06, 10, 12, 15, 16) # sección 2
summary(SEC1)
summary(SEC2)
```

**RI**(SEC 1)=16 - 5= 11 (mayor dispersión según el RI)

**RI**(SEC 2)=13.5 - 6 = 7.5 (menor dispersión según el RI)

Se deduce mejores conclusiones de Teoría 4.2, pues tiene menor RT y menor RI ==\> Tiene menor dispersión.

```{r}
summary(DDP$Edad)
```

RT(EDAD)= max - min= 55-15= 40 años.

RI(EDAD)=20-18=2

Conclusión : En edad, los datos estan muy bien aglomerados , entre los cuartiles 1 y 3.

3\) **VARIANZA**: Esta si analiza a cada uno de los datos, calculando los cuadrados de sus diferencias respecto al promedio y luego halla el promedio de estas diferencias.

```{r}
var(DDP$Edad, na.rm=T)
round(var(DDP$Edad, na.rm=T),2)
```

La varianza de las edades es 6.37 años\^2

Entre dos grupos similares (con igual unidad) , aquella que tenga menor varianza tendrá menor variabilidad.

Sin embargo, como las unidades salen al cuadrado, cada varianza no es posible interpretarla.

**4) DESVIACIÓN ESTÁNDAR**

Es solo la raíz cuadrada de la varianza.

$$
S= \sqrt{V(X)}
$$

La desviación estándar te da las unidades originales.

```{r}
sd(DDP$Edad, na.rm=T)
round(sd(DDP$Edad, na.rm=T),2)
```

La desviación estándar de las edades es 2.56 años.

Para tener una mejor idea de que halla la desviación estándar, calculemos su media:

```{r}
round(mean(DDP$Edad, na.rm=T),2)
```

la media es 19.4 años

La edad promedio de los estudiantes en Utec, de Estadística 1 es 19.4 años.

min----------------------------media = 19.40 años ------------------------------------------- max

......................................\|\<-----S=2.56\_\_\_\_\_\_\_\_\_\_ \|\| \_\_\_\_\_\_\_\_\_\_\_\_\_S=2.56\_\_\_\_\_\_\_\_\>\|...........................................

Se ha obtenido un intervalo \< 16.84; 21.96 \> donde estará metido **la mayor cantidad de los datos**.

Entre dos conjuntos con datos similares (igual unidad) tiene menor dispersión, aquel con menor desviación.

5\) **COEFICIENTE DE VARIACIÓN**

$$
CV(X)=\frac{S}{\overline{X}}.100\text{%}
$$

Sin porcentaje:

$$
CV(X)=\frac{S}{\overline{X}}.
$$Por lo general se usa para medir la variabilidad entre dos variables que pueden tener diferentes unidades o diferente forma de medir.

El Coeficiente de variación, no tiene unidades.

**NOTA:**

-   SI CV \<= 30% ==\> **los datos son homogéneos** o que la dispersión es baja (*conviene tomar **la media** como medida de tendencia central*)

-   Si 30% \< CV \<= 60% ==\> **los datos tienen dispersión media.**

-   Si CV \> 60% ==\> **La dispersión es alta.** (*conviene usar **la mediana** como medida de tendencia central*)

NOTA: Entre dos conjuntos de datos, aquel que tenga menor CV, tendrá menor dispersión relativa.

Ejemplo:

Sean las notas de Estadística: Media = 14, Desviación = 4

Sean las Notas de Ingles: Media = 80 , Desviación = 12

¿que curso tiene menor dispersión?

Solución:

Estadística se mide de 0 a 20. En cambio Inglés se mide de 0 a 100.

Cuando las escalas de medida son diferentes o las unidades son distintas, debe usarse el Coeficiente de Variación.

Aquí se usa el CV

$$
CV(Estadística)= \frac{S}{\overline{X}}*100 \text{%}=\frac{4}{14}*100\text{%}=28.57\text{%}
$$

$$
CV(Inglés)= \frac{S}{\overline{X}}*100 \text{%}=\frac{12}{80}*100\text{%}=15\text{%}
$$

Ambos son homogéneos.

Inglés tiene menor dispersión relativa. o también: Inglés tiene notas mas homogéneas que estadística.

Quien tiene mayor CV será aquel con mayor dispersión relativa o también será mas heterogéneo, aquí es Estadística.

El CV se usa cuando las mediciones tienen una escala absoluta (CERO absoluto)

**NOTA:**

Para una variable X ==\> Si su CV es menor o igual de 30% se dirá que es homogéneo o con dispersión baja.

**PROPIEDADES:**

$$
\overline{(ax+b)}=a.\overline{x}+b
$$

$$
V(ax+b)= a^2.V(x)
$$

$$
s(ax+b)=|a|.s(x) 
$$

**Problema:**

En el Quiz 1 de una sección la nota promedio fue 08, siendo su desviación 2. El profesor decide aumentarle el 40% a cada nota y ademas restarle un punto. ¿Cuál es el nuevo CV?

Solución:

X: nota original

$$
\overline{X}=8; S(X)=2
$$

Y: nota modificada

$$
Y=X+0.4X-1 \rightarrow Y=1.4X-1
$$

$$
\overline{Y}=\overline{(1.4X-1)}=1.4(\overline{X})-1=1.4(8)-1=10.2
$$

$$
S(Y)=S(1.4X-1)=1.4S(X)=2.8
$$

$$
CV(Y)=\frac{S(Y)}{\overline{Y}}\text{.100%}=\frac{2.8}{10.2}\text{.100%}=27.45\text{%}
$$

&&&&&&&&&&&&&&&&&&&&&&&&&&&&&&&&&&&&&&&&&&&&&&

&&&&&&&&&&&&&&&&&&&&&&&&&&&&&&&&&&&&&&&&&&&&&&

Se tienen dos grupos de fórmulas:

1)  Descriptores de posición: La media, mediana, moda, quartiles, quantiles, max, min.

2)  Descriptores de dispersión: El Rango total, Rango Intercuartílico, varianza, desviación estándar y coeficiente de variación.

FALTA VER: Descriptores gráficos

=============================

&&&&&&&&&&&&&&&&&&&&&&&&&
