---
title: "L2C"
format: html
editor: visual
---

```{r}
library(readr)
library(dplyr)
```

```{r}
r <- function(x){
  round(x, digits = 2)
}
```

```{r}
DF <- read_csv("L2C.csv")
DF
```

```{r}
DF$Servicio <- factor(DF$Servicio, levels = c("Malo", "Regular", "Bueno"), ordered = TRUE)
#Convierte la columna Servicio en una variable (cualitatiuva) categórica ordenada, dejando explícito un orden, malo es peor que regular y regular con bueno y etc, etc.
```

# 1 Probabilidad básica

Suponiendo que la muestra es representativa considere los siguientes eventos:

-   $X$: una persona usa un ascensor de la torre 1.
-   $Y$: una persona usa el ascensor A.
-   $U$: una persona usa un ascensor partiendo del piso 1.
-   $O$: una persona usa un ascensor para llegar al piso 8.

Determine las siguientes probabilidades empíricas:

-   $\mathbb{P}(X)\approx$ `r r(peX)`.
-   $\mathbb{P}(Y)\approx$ `r r(peY)`.
-   $\mathbb{P}(U)\approx$ `r r(peU)`.
-   $\mathbb{P}(O)\approx$ `r r(peO)`.
-   La probabilidad de que una persona suba del piso 1 al 8 en el ascensor T1-A es aproximadamente `r r(peXyYyUyO)`.

```{r}
table(DF$Ascensor, DF$Partida, DF$Llegada) # se obtienen x tablas tal como el tamaño de DF$Llegada (último parámetro de la función)

```

-   La probabilidad de que una persona use la torre dos para ir al piso 8 es aproximadamente `r r(penXyO)`.

```{r}
table(DF$Ascensor, DF$Llegada, useNA = "always")
```

-   La probabilidad de que una persona no salga del piso 1 y no vaya al piso 8 es aproximadamente `r r(penUynO)`.

```{r}
table(DF$Partida, DF$Llegada, useNA = "always")
```

-   $\mathbb{P}\left(\overline{X \cap Y} \cup \overline{U \cap O}\right)\approx$ `r r(penXYonUO)`

Al final este ejercio es = $X\cap Y \cap U \cap O$

```{r}
X <- DF$Ascensor %in% c("T1-A", "T1-B", "T1-C", "T1-D")
Y <- DF$Ascensor %in% c("T1-A", "T2-A")
U <- DF$Partida == 1
O <- DF$Llegada == 8

table(DF$Ascensor)
table(DF$Partida)
table(DF$Llegada)




```

```{r}
sum(X)
sum(Y)
sum(U)
sum(O)
nrow(DF)
peX <- sum(X)/nrow(DF)
peY <- sum(Y)/nrow(DF)
peU <- sum(U)/nrow(DF)
peO <- sum(O)/nrow(DF)
sum(X&Y&U&O)
peXyYyUyO <- sum(X & Y & U & O)/nrow(DF)
sum((!X) & O)
penXyO <- sum((!X) & O)/nrow(DF)
sum((!U) & (!O))
penUynO <- sum((!U) & (!O))/nrow(DF)
sum((!(X & Y) | !(U & O)))
penXYonUO <- sum((!(X & Y) | !(U & O)))/nrow(DF)

table(DF$Ascensor, DF$Partida, DF$Llegada)
table(DF$Partida, DF$Llegada)
#Partida en filas, Llegada en columnas
```

# 2 Probabilidad condicional

Suponiendo que la muestra es representativa considere los siguientes eventos:

-   $X$: una persona usa un ascensor de la torre 1.
-   $Y$: una persona usa el ascensor A.
-   $E$: entran más de cinco personas al ascensor.
-   $M$: el servicio del ascensor se califica como Malo.

La probabilidad condicional de que una persona use el ascensor A dado que usa un ascensor de la torre 2 es aproximadamente `r r(peYdnX)`, por lo que podríamos pensar que los eventos *usa un ascensor de la torre 2* y *usa el ascensor A* son `r tXY`.

```{r}
table(DF$Ascensor)
```

La probabilidad condicional de que al ascensor entren más de 5 personas dado que el servicio se califica como "Malo" es aproximadamente `r r(peEdM)`, por lo que podríamos pensar que los eventos *entran más de cinco personas* y *el servicio se califica como Malo* son `r tEM`.

```{r}
table(DF$Entraron, DF$Servicio)
```

Para efectos de comparación de probabilidades, deben asumir que si las probabilidades redondeadas correctamente a dos decimales son iguales entonces las probabilidades originales son suficientemente parecidas para decir que son iguales.

```{r}
E <- (DF$Entraron > 5)
M <- (DF$Servicio == "Malo")

peE <- sum(E, na.rm = TRUE)/sum(!is.na(E))
peM <- sum(M, na.rm = TRUE)/sum(!is.na(M))

peEdM <- (sum(E & M, na.rm = TRUE)/sum(!is.na(E & M)))/peM

peYdnX <- sum(Y & (!X))/sum(!X)
peY
peYdnX

tXY <- ifelse(r(peYdnX) == r(peY), "independientes", "dependientes")
tEM <- ifelse(r(peEdM) == r(peE), "independientes", "dependientes")

```

```{r}
boxplot(DF$Entraron ~ DF$Servicio, varwidth = TRUE)
```

# 3 Bayes

Considere los siguientes eventos:

$E$: entran más de cinco personas al ascensor. $M$: servicio del ascensor se califica como malo. $R$: servicio del ascensor se califica como regular. $B$: servicio del ascensor se califica como bueno.

Un experto en ergonomía nos dice que:

```{r}
ptMdE <- 0.35
ptRdE <- 0.37
ptBdE <- 0.28
ptMdnE <- 0.01
ptRdnE <- 0.35
ptBdnE <- 0.64
```

```{r}
ptE <- 0.02
ptnE <- 1 - ptE
```

```{r}
ptM <- (ptMdE*ptE + ptMdnE*ptnE)
ptM
```

```{r}
ptEdM <- ptMdE*ptE/ptM
ptEdM
tExperto <- "ha planteado un escenario más pesimista que el que observamos"
#"ha planteado un escenario más optimista que el que observamos"
#"no sabe lo que dice"
#"sabe algo que nosotros no sabemos"
```

De acuerdo al experto, la probabilidad de que un viaje sea calificado como malo es aproximadamente `r r(ptM)` y la probabilidad de que un viaje haya tenido más de cinco personas dado que fue calificado como malo es de aproximadamente `r r(ptEdM)`.

Las probabilidades empíricas correspondientes son `r r(peM)` y `r r(peEdM)` por lo que podemos pensar que el experto `r tExperto`.

# 4 Teórica, encontrar c para que sea una densidad.

El tiempo de viaje en el ascensor es una variable aleatoria continua.

Un estudiante de estadística propone la siguiente densidad teórica para el tiempo de viaje en el ascensor.

$$
f(x)= k*
\begin{cases}
0 & \text{si} & -\infty < x \leq 5\\
\frac{x - 5}{20} & \text{si} & 5 < x \leq 25\\
\frac{65 - x}{40} & \text{si} & 25 < x \leq 65\\
0 & \text{si} & 65 < x <\infty\\
\end{cases}
$$

```{r}
g <- function(x){
  ifelse(x <= 25, (x - 5)/20, (65 - x)/40)
}
```

```{r}
k <- 1/integrate(g, 5, 65)$value
```

```{r}
f <- function(x){
  ifelse(x <= 5 | x > 65, 0, k*g(x))
}
```

```{r}
Xs <- seq(5, 65, by = 0.1)
hist(DF$Viaje, prob = TRUE, breaks = 20)
lines(Xs, f(Xs), col = "red")
```

```{r}
#ptViaje30 <- integrate(function(x){f(x)}, 0, 30)$value
#ptViaje30
peViaje30 <- sum(DF$Viaje <= 30, na.rm = TRUE)/sum(!is.na(DF$Viaje))
peViaje30
EtViaje <- integrate(function(x){x*f(x)}, 5, 65)$value
EtViaje
EeViaje <- mean(DF$Viaje)
EeViaje
tdens <- "la densidad propuesta no es apropiada"
#"la densidad propuesta es apropiada"
#"la densidad propuesta es la mejor y la más óptima"
#"la densidad propuesta es normal"
```

El tiempo de viaje en el ascensor es una variable aleatoria continua.

Un estudiante de estadística propone la siguiente densidad teórica para el tiempo de viaje en el ascensor.

$$
f(x)= k*
\begin{cases}
0 & \text{si} & -\infty < x \leq 5\\
\frac{x - 5}{20} & \text{si} & 5 < x \leq 25\\
\frac{65 - x}{40} & \text{si} & 25 < x \leq 65\\
0 & \text{si} & 65 < x <\infty\\
\end{cases}
$$

Para la función de densidad propuesta, el valor de $k$ es aproximadamente `r r(k)`.

La probabilidad teórica de que el tiempo de viaje sea a lo mucho 30 segundos es aproximadamente `r r(ptViaje30)` mientras que la probabilidad empírica correspondiente es aproximadamente `r r(peViaje30)`.

```{r}
viaje_menos30<-filter(DF, Viaje <=30)
viaje_menos30
nrow(viaje_menos30)
sum(!is.na(DF$Viaje))
Prob<- nrow(viaje_menos30) /sum(!is.na(DF$Viaje))
Prob
  
```

El valor esperado teórico del modelo propuesto para la variable Viaje es aproximadamente `r r(EtViaje)` mientras que el promedio muestral correspondiente es aproximadamente `r r(EeViaje)`.

```{r}
mean(DF$Viaje)
```

# 5 Modelo

```{r}
Bs <- (0:21) - 0.5 
pegeom <- 1/mean(DF$Salieron, na.rm = TRUE)
sd(DF$Salieron, na.rm = TRUE)
sqrt((1-pegeom)/pegeom^2)
hist(DF$Salieron, breaks = Bs, prob = TRUE)
lines(1:21, dgeom(0:20, pegeom), type = "h", col = "red", lwd = 2)
tajuste <- "el ajuste es bueno"
#"el ajuste es malo"
tapesar <- "a pesar que no podemos describir el ensayo bernoulli"
#"gracias a que conocemos los ensayos bernoulli"
#"debido a que la desviación estándar da bien"
#"debido al número de personas que salieron"
```

Un estudiante de estadística propone que la variable aleatoria *Salieron* debe ser geométrica con parámetro `r r(pegeom)` al mirar el histograma y calcular su promedio.

Al superponer el diagrama de palos de la geométrica propuesta observa que `r tajuste` `r tapesar`.

# 6 Gráfica

Considere la gráfica generada por el siguiente fragmento de código:

```{r}
DF$Pisos <- DF$Llegada - DF$Partida
DF$Tasa <- DF$Viaje/abs(DF$Pisos)
hist(DF$Tasa
     , prob = TRUE
     , ylim = c(-0.03, 0.30)
     , main = "Tasa de movimiento del ascensor"
     , xlab = "Tasa (s/piso)"
     , ylab = "densidad"
     )
boxplot(DF$Tasa
        , horizontal = TRUE
        , add = TRUE
        , at = -0.02
        , boxwex = 0.05
        )
Xs <- seq(min(floor(DF$Tasa)), max(ceiling(DF$Tasa)), by = 0.1)
lines(Xs
      , dnorm(Xs, mean(DF$Tasa), sd(DF$Tasa))
      , lwd = 2
      , col = "red"
      )
legend("topright"
       , legend = "densidad normal"
       , lwd = 2
       , col = "red"
       , bty = "n"
       )
```

```{r}
r(sum(DF$Tasa < 5.5)/nrow(DF))
r((1 - (pnorm(9, mean(DF$Tasa), sd(DF$Tasa)) - pnorm(2, mean(DF$Tasa), sd(DF$Tasa))))*nrow(DF))
```
