---
title: "quizz1"
format: html
editor: visual
---

## Quiz 1

Loading utils:

```{r}
library(readr)
library(plyr)
library(dplyr)
library(tidyr)
library(tidyverse)
library(ggplot2)
library(stringr)
```

## Pregunta 1

```{r}
DF <- read_csv("autosseminuevos.csv")

```

Como vemos:

La cantidad de celdas vacías es:

```{r}
sum(is.na(DF)) # esto es la cantidad de celdas vacias
```

Y la cantidad de observaciones incompletas es:

```{r}
sum(!complete.cases(DF)) # cantidad de observaciones incompletas
```

Por lo tanto se tomarán la 30va parte de celdas no vacías:\

```{r}
total<-967*14
numberNA <- sum(is.na(DF))

celdasNoVvacias <- total - numberNA
celdasNoVvacias
```

Por lo tanto se tomarán:\

```{r}
celdasNoVvacias/30
```

Y como se toma una muestra base para poder basar en toda la población es:\
**Rpta:** inferencial con una muestra de 499.

## Pregunta 2

Obtenemos información con summary

```{r}
summary(DF$`Kilometraje (x10 mil km)`)
```

Calculamos el RI y RT

```{r}
RI <- 10 - 5
RT <- 15 - 0
```

Y con esto calculamos la fracción de dispersión:

```{r}
RI/RT
```

Y este entra en el intervalo de de dispersión moderada:\
**Rpta:** 0.33.. y es de dispersión moderada (media)

## Pregunta 3

Filtramos:

```{r}
DF_completed <- filter(DF, complete.cases(DF))
table(DF_completed$Color)
```

Y vemos que la moda es con Blanco

## Pregunta 4:

```{r}
#DF
unique(DF$Mes)
unique(DF$`Tipo Cliente`)
```

Vemos que hay 2 valores para Noviembre,

```{r}
DFT <- filter(DF, (Mes == "Noviembre" | Mes == "Nobiemvre"), (`Tipo Cliente`=="NAT"))
DFT
```

**Rpta:** Se tienen 56 autos vendidos así

## Pregunta 5

```{r}
DF_febre <- filter(DF, (Mes == "Febrero" | Mes == "Febreo"))
apply(is.na(DF_febre), 2, sum) 
```

**Rpta:** Según la data, vemos que la mayor cantidad de NA's es 6

## Pregunta 6:

```{r}

DF_girls <- filter(DF, Genero == "Femenino")
quantile(DF_girls$`Kilometraje (x10 mil km)`, 0.8, na.rm = TRUE)
```

**Rpta:** Ahora Vemos que es 110000 km.

## Pregunta 7:

```{r}
unique(DF$Moneda)

DF_dol <- filter(DF, Moneda=="US $")
DF_sol <- filter(DF, Moneda=="S/.")


dol_cv <- sd(DF_dol$`PRECIO DE VENTA`)/mean(DF_dol$`PRECIO DE VENTA`)
dol_cv
sol_cv <- sd(DF_sol$`PRECIO DE VENTA`)/mean(DF_sol$`PRECIO DE VENTA`)
sol_cv
```

## Pregunta 8:

```{r}
Km6<-filter(DF, `Kilometraje (x10 mil km)`> 6 )

```
