---
title: "Q2"
format: html
editor: visual
---

# Quiz 2

Loading utils:

```{r}
library(readr)
library(plyr)
library(dplyr)
library(tidyr)
library(tidyverse)
library(ggplot2)
library(stringr)
permutacion <- function(n, k) {
  factorial(n) / factorial(n - k)
}
complemento <- function(n){
  1 - n
  }
```

# Loading file:

```{r}
DATA <- read_csv("autosseminuevos.csv")
DATA
```

# Pregunta 1

```{r}
table(DATA$Moneda, useNA = "always")
table(DATA$`Modalidad de Venta`, useNA = "always")
```

Como vemos

La probabilidad de ser pagado en dólares es 872/967

La probabilidad de salir con venta directa es 711/967

Entonces la respuesta es, por propiedad de multiplicación

```{r}
round((872/967)*(711/967), 2)
```

# Problema 2

11 lugares: L1, L2, L3L, L4, L5, L6, L7, L8, L9, L10, L11

Vehículos: 1, 2, 3, 4, 5 (diferentes colores)

Camionetas: 1, 2, 3, 4, 5,

Se desea: desde L1 hasta L5 con 5 vehículos

Es es un factorial clásico

Sin embargo tenemos que debemos usar permutación en la sección de camionetas para poder permutar entre los diferentes posiciones

```{r}
ways_vehi <- factorial(5)
ways_camio <- permutacion(6, 5)
ways_camio * ways_vehi
```

# Problema 3

```{r}
smrz <- table(DATA$Color, useNA = "always")
verdes <- as.numeric(smrz["VERDE METALICO"])
dorado <- as.numeric(smrz["DORADO METALICO"])

verdes
dorado
```

Seleccionando 2 de cada uno:

Se selecciona un verde = 4

y luego el otro verde = 3

Y en el cazo de los dorados = 5

y luego de su seleccion quedan = 4

Entonces:

```{r}
4*5*3*4
```

# Problema 4

```{r}
sumrz<- table(DATA$Genero, useNA = "always")
nMasculino = as.numeric(sumrz["Masculino"])
nFemenino = as.numeric(sumrz["Femenino"])
nMasculino
nFemenino
```

| na   | Muj | Hombre | total |
|------|-----|--------|-------|
| Auto | 100 | 350    | 450   |
| Mec  | 107 | 400    | 507   |
| na   | 207 | 750    | 957   |

Donde A = Cliente hombre

Donde B = Vehiculo automático

$$
P(A | B) = \frac{P(A\cap B)}{P(B)} =\frac{\frac{350}{957}}{\frac{450}{957}}=\frac{350}{450}
$$

La respuesta es:

```{r}
round(350/450, 2)
```

# Pregunta 5

F, la fórmula corresponde a eventos independientes

F, porque al reemplazar en la fórmula el término final es P(A), no P(B), pues este mismo se cancela

V, ya que al reemplazar la fórmula se logra despejar P(A), tanto en el numerador como en el denominador, dejando libre la fórmula de $P(A\cap B)$

# Pregunta 6

Prefieren autos electricos = 0.4 (a) P(A)

Prefieren autos mecánicos = 0.5 (c) P(B)

No prefiren esos tipos = 0.15 (d)}

Donde b = P(A $\cap$ B)

De la ecuación sabemos que: a + c + d -b = 1 =\>0.4+0.5+0.15-b = 1

```{r}
b = 0.4+0.5+0.15-1
b
```

Entoncnes b =0.05

P(B \| A) = P(A $\cap$ B) / P(A)

Reemplazando en la fórmula = 0.05/0.4

```{r}
round(0.05/0.4, 3)
```

# Pregunta 7

pa paga en dolares = 0.2

pb paga en dolares = 0.4

pc paga en dolares = 0.5

pd paga en dolares = 0.6

```{r}
p_a_c<-0.2
p_a_nc <- complemento(p_a_c)
p_b_c<-0.4
p_b_nc <- complemento(p_b_c)
p_c_c<-0.5
p_c_nc <- complemento(p_c_c)
p_d_c<-0.6
p_d_nc <- complemento(p_d_c)

# Para hello podemos sacar el complemento de la probabilidad de que nadie page en dólares (significa que al menos uno pagará así)

round(1 - (p_a_nc*p_b_nc*p_c_nc*p_d_nc), 3)
```

# Pregunta 8

P (a \| b) = 2 \*P(b \| a ) =\> P(a inter b) / P(b) = 2 \* P(a inter b) / P(a) —\> p(a)/p(b) = 1/2

P(B-A) = 1/10 = P(B)- P(B int A )

P(A-B) = 2/5 = P(A) - P(A int B

K (inter) (2K)

2/5 = 2k - inter (-)

1/10 = k - inter

------------------------------------------------------------------------

2/5-1/10 = k

```{r}
k <- (2/5)-(1/10)

intersection <- (2*k) - (2/5)
a <-  (1/10) + intersection
b <- (2/5) + intersection

respuesta <- a + b - intersection
round(respuesta, 2)
```
