---
title: "week2_s1"
format: html
editor: visual
---

## Here to load libraries

```{r}

```

## Some notes

### Mediana -\> mean

Para el promedio se usa mean( here the array o list)

```{r}
x <- c(2, 4, 5, 7, 9, 10)
y <- mean(x)
y
```

Mediana -\> median

```{r}

a <- c(1, 2, 5, 6)
median(a)

#findMediam <- function(vector) {
#  return(median(vector))
#}



```

### Use of the median

Imagine if this is my notes of Q1

```{r}
v <- c(4,6,7, 45, 200, 1 , 2, 5, 8,9,14,16)
median(v)

```

Conclusiones:

El 50% de las menores notas tiene como nota máxima: 8

El 50% de las mayores notas tienen como nota mínima 8

### Resumen básico -\>Summary

```{r}
summary(v)
```

1st qu. -\> Prime cuartil

3st qu. -\> Tercer cuartil

### Table

```{r}
table(v)
```

### Quantiles

```{r}
quantile(v,0.1, na.rm=T)
```

| type | Método                            |
|------|-----------------------------------|
| 1    | Cuantil empírico (sin interpolar) |
| 2    | Promedio de valores cercanos      |
| 3    | Mediana de posiciones             |
| 7    | Interpolación lineal (default)    |
| 8    | Aproximación con corrección       |

#### Caso de uso

En el conjunto x, tenemos sus notas. Deade que nota, este alumno ingresaría a formar parte del quinto superior.

```{r}
x <- c(10, 14, 15, 19, 20, 18, 10, 14)
```

Sol:

```{r}
quantile(x, 0.8, na.rm=(T))
```

```{bash}
params -> X, prop, na.rm 


        X values
--------------------------            0 < prop < 1
                |
               prop
              marker
```

### Another topics

```{r}

```

### Reading files

```{r}
fam <- read_csv("famosos.csv")
fam
```

#### Appling

```{r}
quantile(fam$Actividad, 0.5, type=3, na.rm=T)
quantile(fam$Personaje, 0.8, type=3, na.rm=T)
```

```{r}
vv <- c("b", "a", "d", "x", "y")
quantile(vv, 0.5, type=3) # mediana
quantile(vv, 0.9, type=3) # valor igual al 90% desde la izquierda
```

Estatura promedio de los famosos

```{r}
mean(fam$Estatura)
```

```{r}
table(fam$Edad, useNA = "always")
```

### LateX

Al igual que en Markdown, el uso de latex es compartido, con los mismo formatos dentro de la misma.
