---
title: "week3_s1_1"
format: html
editor: visual
---

# Uso de gráficos

> Lecciones previas,
>
> transumete y ver clase del viernes semana 2

Definamos que hay una tabla Sexcor, que tiene una columna de Sexcor con data del sexo pero con formato corregido

```{r}
table(DFT$Sexcor, useMA ="always")
```

Debe salir algo así:

``` bash
-------------------------------------------
desconocido |         F|      M|      <NA>
    4       |    849   |  1998 |     99
```

Copiando Frecuencias

```{r}
frec <- c(4, 849, 1998, 99)
frec
```

Hagamos un gráfico circular de Sexcor

```{r}
pie(frec)
```

Creemos una leyenda con las mismas cantidades.

```{r}
pie(frec, labels = frec)
```

> Sin embargo no es suficiente info

La verdadera leyenda

```{r}
pie(frec, labels = frec)
legend("topleft", legend = c("Desconocido", "Femenino", "Maculino", "NA's"), fill = c("white", "lightblue", "mistyrose", "skyblue"))
```

> Podemos customizar los colores

## Nuevo paquete

```{r}
#install.packages("plotrix") #done
```

```{r}
library(plotrix)
```

ahora el pie en 3d se llama pie3D

```{r}
#pie3D(frec, labels = frec, )
#....... 
#revisar material

```

# Diagrama de cajas

Se hace para cuantitativas

Contiene información resumida en base a 5 números importantes

Min, Cuat 1, Mediana, Cuat 3, Max

Diagrama en code:

```{r}
boxplot()
```

## Asimetria vs Simetria

Traza puntos en min, max. q1 y q3,

Y dependiendo de la curva se definen como asimétrico a la derecha (curva prolongando a la derecha)

$Moda <= Mediana <= Promedio$

y lógicamente también se aplica cuando es a la izquierda.

$Moda >= Mediana >= Promedio$

Y al simetría es cuando ninguno de estos casos se presenta.

$Moda = Mediana = Promedio$
