---
title: "Lab- Cuytopia"
author: "EyP1"
format: 
  html:
    embed-resources: true
editor: visual
execute:
  echo: false
  warning: false
  message: false
---

## Librerias cargadas

```{r}
install.packages("fitdistrplus")
```

```{r, echo = FALSE, results = 'hide'}
library(readr)
library(dplyr)
library(fitdistrplus)

r <- function(x){
  return (round(x, digits = 2))
}
```

## Ver como esta la base de datos

```{r, echo = FALSE}
DF <- read_csv("CuyX.csv")
```

```{r}
ncol(DF) #cantidad de variables
nrow(DF) #cantidad de filas u observaciones
```

```{r}
DF
```

## Pregunta 1

#Probabilidad #o #y

Supongamos que la muestra es  representativa de la población. Sea A el evento un cuy tomado al azar es híbrido. Sea B el evento un cuy tomado al azar es abisinio.\
Sea C el evento un cuy tomado al azar es abisinio o no es peruano. Sea D el evento un cuy tomado al azar ni es peruano ni es andino.

```{r}
Prob<-table(DF$Raza)/nrow(DF)
r(Prob)
```

1era forma, con probabilidad clasica P(A)

```{r}
P_A<- sum(DF$Raza == "híbrido")/nrow(DF)
r(P_A)
```

2da forma, con promedio

```{r}
P_A <- mean(DF$Raza == "híbrido")
r(P_A)
```

P(B)

```{r}
P_B<- sum(DF$Raza == "abisinio")/nrow(DF)
r(P_B)
```

P(A∪B) 1era forma #union #interseccion #union de conjuntos

```{r}
# Unión y intersección de eventos (A ∪ B y A ∩ B)
P_A_union_B <- P_A + P_B - (sum(DF$Raza == "híbrido" & DF$Raza == "abisinio") / nrow(DF))
r(P_A_union_B)
#P_A_inter_B <- sum(DF$Raza == "andino" & DF$Raza == "peruano") / nrow(DF)
```

2da forma

```{r}
P_a_b<-sum(DF$Raza == "híbrido" | DF$Raza == "abisinio")/ nrow(DF)
r(P_a_b)
```

P(A∪C)\
Hallando C

Sea C el evento un cuy tomado al azar es abisinio o no es peruano.

```{r}
P_C <- sum(DF$Raza =="abisinio" | DF$Raza !="peruano")/nrow(DF)
r(P_C)
```

P(AUC)=P(A)+P(C)−P(A∩C)

```{r}
#P(A∩C)
P_A_inter_C <- sum(DF$Raza == "híbrido" & (DF$Raza == "abisinio" | DF$Raza != "peruano")) / nrow(DF)
```

```{r}
#P(AUC)
P_A_union_C <- P_A + P_C - P_A_inter_C
r(P_A_union_C)
```

```{r}
P_au_c<-sum(DF$Raza == "híbrido" | DF$Raza =="abisinio" | DF$Raza !="peruano")/ nrow(DF)
r(P_au_c)
```

P(D∣C)=P(C∩D)/ P(C)\
Sea D el evento un cuy tomado al azar ni es peruano ni es andino.

```{r}
#hallando P(D)
P_D <- sum(DF$Raza != "peruano" & DF$Raza != "andino") / nrow(DF)
P_D
```

```{r}
#hallando P(C∩D)
P_C_inter_D <- sum((DF$Raza == "abisinio" | DF$Raza != "peruano") & (DF$Raza != "peruano" & DF$Raza != "andino")) / nrow(DF)
P_C_inter_D
```

```{r}
#hallando P(D∣C)
P_D_given_C <- P_C_inter_D / P_C
r(P_D_given_C)
```

## Pregunta 2

Supongamos que la muestra es representativa de la población. Recuerde que es el espacio de resultados y que es la diferencia de conjuntos, es decir, el conjunto de los elementos en que no están en .

Sea G el evento un cuy tomado tiene marrón en el pelaje.

Sea H el evento un cuy tomado tiene negro en el pelaje.

Sea K el evento un cuy tomado tiene blanco en el pelaje.

Sea L el evento un cuy tomado tiene más de un color en el pelaje.

```{r}
#Probabilidades
P_G <- sum(DF$Color == 'marrón' | DF$Color == 'tricolor' | DF$Color == 'pintado')/nrow(DF)
r(P_G)
```

```{r}
P_H <-sum(DF$Color == 'negro' | DF$Color == 'tricolor')/nrow(DF)
r(P_H)
```

```{r}
P_K <- sum(DF$Color == 'blanco' | DF$Color == 'tricolor' | DF$Color == 'pintado')/nrow(DF)
r(P_K)
```

```{r}
P_L <- sum(DF$Color == 'tricolor' | DF$Color == 'pintado')/nrow(DF)
r(P_L)
```

Se considera que un cuy tiene marrón en el pelaje si:

-   Es "marrón" puro
-   Es "tricolor"
-   Es "pintado" Porque tanto "tricolor" como "pintado" contienen marrón además de otros colores. Por eso, todos estos entran en el evento G.

```{r}
DF$Marron <- (DF$Color == 'marrón' | DF$Color == 'tricolor' | DF$Color == 'pintado')
DF$Negro <- (DF$Color == 'negro' | DF$Color == 'tricolor')
DF$Blanco <- (DF$Color == 'blanco' | DF$Color == 'tricolor' | DF$Color == 'pintado')
DF$Multicolor <- (DF$Color == 'tricolor' | DF$Color == 'pintado')
```

P(HUL)

```{r}
P_H_uniom_L <-sum(DF$Multicolor | DF$Negro)/nrow(DF)
r(P_H_uniom_L)
```

```{r}
P_Ω_menos_L<-1-sum(DF$Multicolor)/nrow(DF)
r(P_Ω_menos_L)
```

E=(G∪K)∩(Ω−H)

```{r}
P_E<- sum((DF$Marron | DF$Blanco) & (!DF$Negro))/nrow(DF)
r(P_E)
```

F=L∣(G∪H∪K)

```{r}
P_F<-sum(DF$Multicolor & (DF$Marron | DF$Negro | DF$Blanco))/sum((DF$Marron | DF$Negro | DF$Blanco))
r(P_F)
```

### Pregunta 3

#teoria de probabildiades #VoF

Considere dos eventos cualesquiera $A$ y $B$ de $\Omega$, el espacio de resultados de un experimento.

Marque todas las que apliquen:

-   [x] No existe ningún evento que sea independiente, al mismo tiempo, de todos los otros eventos.
-   [x] Si $A$ y $B$ son disjuntos entonces $P(A \cup B) = \mathbb{P}(A) + \mathbb{P}(B)$.
-   [x] Si se cumple que $\mathbb{P}(A \mid B) = \mathbb{P}(A)$ entonces los eventos $A$ y $B$ son independientes y $\mathbb{P}(B) > 0$.
-   [ ] La suma de dos probabilidades cualesquiera siempre es menor o igual a 1.
-   [x] Para que el experimento sea equiprobable es necesario que $\Omega$ sea finito.
-   [ ] Si A y B son independientes entonces $\mathbb{P}(A \cup B) = \mathbb{P}(A) + \mathbb{P}(B)$.

### Pregunta 4

##### Cuyes peruanos

```{r}
p_peruano <- sum(DF$Raza == 'peruano')/nrow(DF)
r(p_peruano)

#Otraforma
1462/2960
```

#encontar #valor esperado

```{r}
# Promedio o valor esperado
r(6/p_peruano)
```

##### Cuyes de color blanco

#probabilidad condicional

```{r}
p_peruano_dado_blanco <- sum(DF$Color == 'blanco' & DF$Raza == 'peruano')/sum(DF$Color == 'blanco')
#blanco intersecc peruano / blanco
r(p_peruano_dado_blanco)
```

#valor esperado

```{r}
# valor esperado
6/p_peruano_dado_blanco
r(6/p_peruano_dado_blanco)
```

#cuantil binomial negativa

```{r}
qnbinom(0.90, prob = p_peruano_dado_blanco, size = 6)

#Clacula el núimero de fracasos esperado antes de alcanzar 6 éxitos
#con probabilidad p_peruano_dado_blanco
#en percentil 900%

"con 90% de confianza, se necesitarán como máximo ese número de intentos para obtener 6 cuyes peruanos blancos."

#Respuesta = 7 + r éxitos , con r=6
7+6

#se calcula el total de intentos, el qnbiom result + éxitos
```

```{r}
qnbinom(0.90, prob = p_peruano, size = 6)

#- Aquí se repite el cálculo, pero usando la probabilidad general de ser peruano (p_peruano), no condicionada al color blanco.


#- El resultado muestra que se necesitan más intentos en promedio (11 fracasos + 6 éxitos = 17 intentos), lo que indica que dentro de los cuyes blancos la proporción de peruanos es mayor y por eso se requieren menos intentos.


#Respuesta = 11 + r éxitos , con r=6
11+6
```

## Pregunta 5

```{r}
hist(DF$Tiempo, breaks = 40)
#muestra la distribución del tiempo
```

#exponencial

```{r}
tiempo_mean <- mean(DF$Tiempo, na.rm = TRUE)
#promedio de tiempos
r(tiempo_mean)
1/tiempo_mean
#distribución exponencial donde la tasa (lambda) es el inverso de la media
r(1/tiempo_mean)
```

```{r}
#library(fitdistrplus)
```

#ajuste #distribucion exponencial

```{r}
#ajusta la distribución exp
fit_exp <- fitdist(DF$Tiempo[!is.na(DF$Tiempo)], "exp")
plot(fit_exp)
#la gráfica muestra como se ajusta la distirbución teorica a los datos obeservados
```

Se pide P(X \> 3) = 1 -P(X \<= 3)

#equivalencia en probabilidades

```{r}
#1era forma
pexp(3,1/tiempo_mean, lower.tail = FALSE)
r(pexp(3,1/tiempo_mean, lower.tail = FALSE))
```

```{r}
#2da forma
1-pexp(3,1/tiempo_mean )
r(1-pexp(3,1/tiempo_mean ))
```

```{r}
qexp(0.90, 1/tiempo_mean)
r(qexp(0.90, 1/tiempo_mean))
```

## Pregunta 6

```{r}
#subconjunto con cutes hembras y raza peruano
DF1 <- filter(DF, Sexo == "hembra" & DF$Raza == "peruano")
hist(DF1$Peso, breaks = 20)
```

```{r}
#promedio
media_peso <- mean(DF1$Peso, na.rm=TRUE)
r(media_peso)
```

```{r}
#desviacion estandar
desviacion <- sd(DF1$Peso, na.rm=TRUE)
round(desviacion,2)
```

```{r}
hist(DF1$Peso, breaks = 20, probability = T)
valores_x <- seq(1:2000)
valores_y <- dnorm(1:2000, mean = mean(DF1$Peso, na.rm = TRUE), sd = sd(DF1$Peso, na.rm = TRUE))
lines(valores_x, valores_y, col = "red", lwd = 2)

#grafica de hisitopgrama con densidad (probability = T)
#Se superpone una curva de distribución normal con la misma medias y desviación estardar que los dtoas
```

\`

SI te dice un kilo = 1000 g

```{r}
# Probabilidad teórica:
prob_hembra1 <- 1-pnorm(1000, mean(DF1$Peso, na.rm = T), sd(DF1$Peso, na.rm = T))
round(prob_hembra1,2)

#Se calcula la probabilidad de que una hermba peruana pese más de 1000g 1kg bajo el supuesto de normalidad
```

#probabilidad empirica

```{r}
peso_hembra <- DF1$Peso # contiene NA

```

```{r}
peso_hembra <- peso_hembra[!is.na(peso_hembra)] # no contiene NA
```

```{r}
# Probabilidad empírica:
prob_hembra2 <- sum(peso_hembra > 1000)/length(peso_hembra)
round(prob_hembra2,2)
#- Este valor es la probabilidad empírica, basada en los datos observados.
```

✅ Comparación

-   **Probabilidad teórica (`prob_hembra1`)**: se basa en el modelo normal ajustado.

-   **Probabilidad empírica (`prob_hembra2`)**: se basa en la frecuencia real observada en los datos.

Si ambas son similares, significa que la normal es un buen modelo para los pesos. Si difieren mucho, la distribución real de los pesos no se ajusta bien a la normal.

## Pregunta 7

Verificar como esta definida la variable Talla en el HTML.

```{r}
DF$Talla<-factor(DF$Talla, levels=c("flaco","sano","gordo","obeso"), ordered = TRUE)
#Se convierte la columna Talla en un factor odernado con niveeles flaco < sano < gordo < obeso
```

```{r}
#DF$Talla <- addNA(DF$Talla)
op <- par(mfrow = c(2,2))
par(mar = c(2.5,4,1,0.5))
colores <- c(rep("gray", 4), "magenta")
boxplot(DF$Largo ~ DF$Talla, varwidth = TRUE
        , cex.axis = 0.8, xlab = "Talla"
        , ylab = "largo (cm)", col = colores
        )
#compara el largo por talla
boxplot(DF$Cintura ~ DF$Talla, varwidth = TRUE
        , cex.axis = 0.8, xlab = "Talla"
        , ylab = "cintura (cm)", col = colores
        )
#compara la cintura por talla
boxplot(DF$Peso ~ DF$Talla, varwidth = TRUE
        , cex.axis = 0.8, xlab = "Talla"
        , ylab = "peso (g)", col = colores
        )
#....
barplot(table(DF$Talla, useNA = "ifany"), cex.axis = 0.8
        , xlab = "Talla", ylab = "cantidad"
        , col = colores, cex.names = 0.8
        )
#muestra la frecuencia de cada categoria de talla, incliyendo los casos donde falta, o sea NA
par(op)
```

La respuesta correcta son:

-El peso y talla en egenral parecen crecer juntos.\
-Hay mas de 1000 observacionbes donde la Talla falta.\
-Los expertos no parecen ser muy buenos juzgando la talla.

Interpretación de los resultados

De acuerdo con lo que observas en los gráficos y conteos:

-   **El peso y la talla parecen crecer juntos**: los boxplots muestran que a medida que aumenta la categoría de talla, también aumentan las medidas de peso, cintura y largo.

-   **Más de 1000 observaciones tienen la talla faltante**: el barplot revela una gran cantidad de valores `NA` en la variable `Talla`.

-   **Los expertos no parecen ser muy buenos juzgando la talla**: la alta proporción de valores faltantes sugiere que la clasificación subjetiva de talla no fue consistente o confiable.

✅ **Conclusión:**\
La variable `Talla` está definida como un factor ordenado, pero en la práctica presenta problemas: muchos datos faltantes y una clasificación poco confiable. Aun así, cuando está presente, se observa una relación clara entre talla y peso/medidas corporales.
